【裁判字號】    97,再易,68
【裁判日期】    971111
【裁判案由】    分割共有物
【裁判全文】
臺灣高等法院民事判決                  97年度再易字第68號
再審原告    丁○○
            戊○○
            癸○○
                        之5
            辛○○
                        之3
            壬○○
                        樓
            丙○○
            乙○○
兼上七人共同
訴訟代理人  己○○
再審原告    庚○○
            子○○
再審被告    甲○○
訴訟代理人  林志嵩律師
上列當事人間分割共有物事件，再審原告對於中華民國97年1月
30日本院96年度上字第835號確定判決提起再審之訴，本院於97
年10月28日言詞辯論終結，判決如下：
    主  文
再審之訴駁回。
再審訴訟費用由再審原告負擔。
    事實及理由
壹、程序部分：
一、按訴訟標的對於共同訴訟之各人必須合一確定者，共同訴訟
    人中一人之行為有利益共同訴訟人者，其效力及於全體；不
    利益者，對於全體不生效力，民事訴訟法第56條第1款定有
    明文。查本件兩造係位於宜蘭縣宜蘭市○○○段金六結小段
    第14之1、14之5地號土地（下稱系爭2筆土地）之共有人，
    再審被告於前訴訟程序第一審起訴時，係以丁○○、戊○○
    、癸○○、辛○○、壬○○、己○○、丙○○、乙○○、庚
    ○○、子○○為共同被告，訴請分割系爭2筆土地，該訴訟
    標的法律關係對於上開共同訴訟人必須合一確定，是本件雖
    僅有丁○○、戊○○、癸○○、辛○○、壬○○、己○○、
    丙○○、乙○○、庚○○（下稱丁○○等9人）提起本件再
    審之訴，惟依上開規定，其效力自及於共同訴訟人之子○○
    ，子○○視同再審原告，爰列子○○為再審原告。
二、又按訴之變更或追加，非經他造同意，不得為之。但民事訴
    訟法第255條第1項第2款至第6款情形，不在此限。又訴狀送
    達後，原告固不得將原訴變更或追加他訴，但如請求之基礎
    事實同一者，不在此限，民事訴訟法第446條第1項及第255
    條第1項第2款分別定有明文。本件再審原告原係依民事訴訟
    法第496條第1項第1款適用法規顯有錯誤為由，提起本件再
    審之訴（見本院再易字卷第30頁之筆錄）；嗣追加再依民事
    訴訟法第496條第1項第2款判決理由與主文顯有矛盾之再審
    事由（見本院再易字卷第）。經查，兩造間係因系爭2筆土
    地而請求分割共有物，關於補償金之爭議，致衍生本件訴訟
    再審原告提起本件再審之訴請求之基礎事實同一，依民事訴
    訟法第446條第1項及第255條第1項第2款規定，程序自屬合
    法。
三、再審原告子○○經合法送達，未於言詞辯論期日到場，亦未
    提出書狀作何聲明或陳述，核無民事訴訟法第386條所列各
    款情形，爰依再審被告之聲請，就子○○部分一造辯論而為
    判決。合先敘明。
貳、實體部分：
一、本件再審原告主張：
    (一)本院96年度上字第835號判決（下稱原確定判決）第5頁倒
      數第4行引用再審原告所提陳孫濱與許馬太雙方合約書載
      有：「……上開土地無論何方欲出讓時兄弟均有優先承買
      權並約定依照政府公告價額為買賣價額。」卻以「……惟
      依上開合約書之文義所示，解釋上係規範兄弟間如有出賣
      系爭土地應有部分時所為之約定，與本件為分割共有物之
      金額補償有間，應無上開約定適用。」原確定判決自行以
      「公告現值與實際交易市價，常有相當差距，此為眾所週
      知之事，如上開(一)所述，民法第824條第3項所謂之金錢補
      償，應斟酌該共有物之一般市價定之，……」云云。然對
      上開合約書之精神卻視而未見。上開約定既係兩造之父親
      就土地出讓時買賣價額之約定，此項約定自及於分割土地
      差額補償之適用，自不宜依市價而為所謂「公平」之判決
      。原確定判決未審酌上開合約書，自有判決理由與主文之
      矛盾。
    (二)原確定判決第4頁理由四、兩造不爭執之事實記載：「系
      爭2筆土地為兩造所共有，而其上如原判決附圖（即附圖
      ）甲案所示A部分土地上有門牌宜蘭市○○路125號建物坐
      落其上，所有權人為上訴人（即再審原告）丙○○、乙○
      ○，應有部分各1/2，同案B部分土地上則有門牌神農路1
      段123號建物坐落其上，所有權人為被上訴人（即再審被
      告）與視同上訴人（即再審原告）子○○，應有部分各
      1/2。」且於第6頁第8行記載：「……本件經原法院將系
      爭2筆土地送請高源不動產估價師事務所鑑定結果，上訴
      人丁○○等9人（即再審原告，下同）所多分得A部分土地
      ，每坪之買賣價格為39萬9,800元，有估價報告書可按（
      證物外放）。則以3平方公尺約合0.9075坪計算，上訴人
      丁○○等9人應補償被上訴人（即再審被告）及視同上訴
      人（即再審原告）子○○之差額總計為36萬2,819元（元
      以下四捨五入，原判決附表一亦同，惟因採四捨五入計算
      ，故實際補償總額為36萬2,816元）。」然查本件訴訟標
      的為分割土地之訴，原確定判決所定分割方法雖為維持土
      地與土地上房屋所有權同一，而就土地分割後產生之差距
      ，判決再審原告應補償再審被告，此項補償仍應在土地係
      兩造應有部分各二分之一之前提下為公平之補償。又高源
      不動產估價師事務所鑑定結果，僅係單就土地價值為鑑定
      ，而兩造分割後之土地仍有3平方公尺之差距（即124〈扣
      除5平方公尺〉與121之比），此3平方公尺應各分為1/2由
      兩造負擔，方合乎公平原則，即雙方應各為122.5平方公
      尺，始合公平，否則如判決應補償3平方公尺予再審被告
      ，雖再審原告形式上多3平方公尺，然實質上卻又付出3平
      方公尺之金錢補償，價值上反而僅分得121平方公尺之權
      利價值，再審被告卻又多出3平公尺之價值，反得到124平
      方公尺之權利價值，不符公平原則，原確定判決之計算時
      有算數上之誤謬，適用法規顯有錯誤。
    (三)準此，原確定判決有適用法規顯有錯誤、判決理由與主文
      之違背法令之再審事由等情，爰依民事訴訟法第496條第1
      項第1款、第2款之規定，提起本件再審之訴。並再審聲明
      為：(一)原確定判決廢棄。(二)再審被告之訴駁回。
二、再審被告則以：
    (一)細繹再審原告所提再審理由，就原確定判決，有何違背法
      規或現存判例解釋之處？俱無具體之指摘，再審原告僅就
      分割方法中之價額補償等屬法院斟酌證據、認定事實等職
      權事項，故此爭執，自非屬民事訴訟法第496條第1項第1
      款之再審理由。
    (二)原確定判決斟酌全辯論意旨，詳為勾稽，認定本件分割共
      有物應補貼之價額，並將得心證之理由詳載於判決書理由
      項下，再審理由恣意吹求，委無足採。原確定判決之分割
      方法，係就系爭2筆土地所為之實物分割，經扣除前揭之5
      平方公尺後，仍有3平方公尺之差距，而該3平方公尺係再
      審原告丁○○等9人與再審被告、再審原告子○○間，依
      一審附圖所示甲案之分割方式為分割後，所生之差距，上
      開差距所生應如何補償問題與系爭2筆土地原係兩造共有
      ，彼此各擁有一半權利，別為二事，是再審原告辯以上揭
      差距應扣除系爭2筆土地係共有，雙方各擁有一半權利，
      實際上應僅差1.5平方公尺云云，顯屬無據。
    (三)原確定判決維持一審所為金錢補償數額，其實已有低估，
      再審原告丁○○等9人竟又對金錢補償部分聲請再審，其
      再審顯無理由等語，資為抗辯。並再審答辯聲明：再審之
      訴駁回。
三、兩造不爭執事項：
    (一)系爭2筆土地為兩造分別共有，應有部分如前訴訟程序一
      審起訴狀附表「分割前14-1、14-15 地號」欄所示。
    (二)前訴訟程序一審判決附圖甲案所示A部分土地上有門牌宜
      蘭市○○路125號建物坐落其上，所有權人為再審原告丙
      ○○、乙○○，應有部分各1/2。
    (三)前訴訟程序一審判決附圖（即附圖）甲案所示B部分土地
      上有門牌宜蘭市○○路123號建物坐落其上，所有權人為
      再審被告甲○○及再審原告子○○，應有部分各1/2。
    (四)前訴訟程序分割共有物事件，經台灣宜蘭地方法院（下稱
      宜蘭地院）95年度訴字第278號判決、本院96年度上字第
      835號判決、最高法院97年度台上字第936號裁定三審裁判
      確定等事實，為兩造所不爭執（見本院再易字卷第43頁之
      筆錄、第41頁之書狀），並有宜蘭地院95年度訴字第278
      號判決、本院96年度上字第835號判決、最高法院97年度
      台上字第936號裁定可證（見本院再易字卷第55頁至第66
      頁)，固堪信為真實。
四、本件經依民事訴訟法第463條準用同法第270條之1第1項第3
    款規定，整理並協議簡化爭點後，兩造同意就本院97年10月
    6日準備程序中，兩造協議簡化之爭點為辯論範圍（見本院
    再易字卷第44頁之筆錄）。嗣再審原告再追加依民事訴訟法
    第496條第1項第2款之再審事由（見本院再易字卷第51頁之
    筆錄）。茲就兩造之爭執點及本院判斷，分述如下：
    (一)按民事訴訟法第496條第1項第1款所謂適用法規顯有錯誤
      ，應以確定判決違背法規或現存判例解釋或消極不適用法
      規，顯然影響於判決者為限，不包括認定事實錯誤之情形
      在內。又解釋意思表示原屬事實審法院之職權，原確定判
      決不過就事實審法院所確定之事實為法律上之判斷，事實
      審法院解釋意思表示，縱有不當，亦不生適用法規顯有錯
      誤問題。又適用法規顯有錯誤，並不包括認定事實錯誤、
      取捨證據失當及判決不備理由之情形在內（最高法院57年
      台上字第1091號及63年台上字第880號、64年台再字第140
      號判例、87年度台上字第1936號判決、大法官釋字第177
      號意旨參照）。又按民事訴訟法第四百九十六條第一項第
      二款所謂「判決理由與主文顯有矛盾」者，係指判決依據
      當事人主張之事實，認定其請求或對造抗辯為有理由或無
      理由，而於主文為相反之諭示，且其矛盾為顯然者而言，
      並不包括理由間相互矛盾之情形在內（最高法院92年度台
      上字第1771號裁判要旨參照）。
    (二)再審原告雖主張原確定判決自行以「公告現值與實際交易
      市價，常有相當差距，此為眾所週知之事，如上開(一)所述
      ，民法第824條第3項所謂之金錢補償，應斟酌該共有物之
      一般市價定之，……」云云。然對上開合約書之精神卻視
      而未見。上開約定既係兩造之父親就土地出讓時買賣價額
      之約定，此項約定自及於分割土地差額補償之適用，自不
      宜依市價而為所謂「公平」之判決。原確定判決未審酌上
      開合約書，自有判決理由與主文之矛盾。惟查：
      1.再審原告丁○○等9人於前訴訟程序已辯稱：系爭2筆土
        地，其中之14-15地號土地由許馬太分得蓋屋，面積為
        121平方公尺，與14-1地號土地計差3平方公尺，扣除土
        地係共有，雙方各擁有一半權利，實際上應僅差1.5平
        方公尺。又依陳孫濱與許馬太雙方合約書載有：「……
        上開土地無論何方欲出讓時兄弟均有優先承買權並約定
        依照政府公告價額為買賣價額。」等語，本件之補償金
        額應為5萬4,612元x1.5平方公尺x1/4 =2萬0,479元。另
        陳家係於63年蓋屋，許家於76年始蓋屋，二者蓋屋之時
        點不同，陳家提供牆壁供許家使用，未收取任何費用（
        30萬元以上），及委託賴錦壽律師辦理前述合約書4筆
        土地過戶手續費用，均由陳孫濱支出，亦應請許家補償
        云云。
      2.而原確定判決已斟酌再審原告上開所辯，並認定：「…
        …（三）惟查：1.系爭2筆土地之分割方法，原審（即
        一審）基於現有建物之完整保存及界址一致性之考量，
        採如原判決附圖所示甲案之分割方式分割。又依該分割
        方法分割結果，上訴人（即再審原告，下同）丁○○等
        9人所分得之A部分面積為129平方公尺，被上訴人（即
        再審被告，下同）及視同上訴人（即再審原告，下同）
        子○○所分得之B部分面積則為121平方公尺，二者相差
        8平方公尺，……惟上開之8平方公尺，其中之5平方公
        尺，係於63年間上訴人丁○○等9人之被繼承人陳孫濱
        建屋時，自行向鄰地即同段14-61地號土地所有權人張
        李秀琴購買等情，有共同壁契約書在卷可憑……。是該
        5平方公尺自非屬上訴人應補償被上訴人及視同上訴人
        子○○之範疇，於計算差額補償時，應予扣除。2.原判
        決之分割方法，乃係就系爭2筆土地所為之實物分割，
        經扣除前揭之5平方公尺後，仍有3平方公尺之差距，而
        該3平方公尺係上訴人丁○○等9人與被上訴人、視同上
        訴人子○○間，依原判決附圖所示甲案之分割方式為分
        割後，所生之差距，上開差距所生應如何補償問題與系
        爭2筆土地原係兩造共有，彼此各擁有一半權利，別為
        二事，是上訴人辯以上揭差距應扣除系爭2筆土地係共
        有，雙方各擁有一半權利，實際上應僅差1.5平方公尺
        等語，顯屬無據，應不足採。3.上訴人丁○○等9人辯
        以依陳孫濱與許馬太雙方合約書載有：『……上開土地
        無論何方欲出讓時兄弟均有優先承買權並約定依照政府
        公告價額為買賣價額。』是本件之補償金額應為5萬
        4,612元x1.5平方公尺x1/4=2萬0,479元等語，並提出該
        合約書為憑，惟依上開合約書之文義所示，解釋上係規
        範兄弟間如有出賣系爭土地應有部分時所為之約定，與
        本件為分割共有物之金額補償有間，應無上開約定適用
        。又公告現值與實際交易市價，常有相當差距，此為眾
        所週知之事，……民法第824條第3項所謂之金錢補償，
        應斟酌該共有物之一般市價定之，是有關上開3平方公
        尺差距之補償，自應依市價定之。本件經原法院將系爭
        2筆土地送請高源不動產估價師事務所鑑定結果，上訴
        人丁○○等9人所多分得A部分土地，每坪之買賣價格為
        39萬9,800元，有估價報告書可按（證物外放）。則以3
        平方公尺約合0.9075坪計算，上訴人丁○○等9人應補
        償被上訴人及視同上訴人子○○之差額總計為36萬2819
        元（元以下四捨五入，原判決附表一亦同，惟因採四捨
        五入計算，故實際補償總額為36萬2,816元）。準此，
        上訴人丁○○等9人應分別給付被上訴人及視同上訴人
        子○○之差額補償金額應詳如原判決附表一所示。……
        」等情（見本院再易字卷第62頁反面、第63頁正、反面
        之原確定判決理由）。足見原確定判決已就再審原告之
        抗辯為斟酌，並無適用法規顯有錯誤及判決理由與主文
        矛盾之處。
      3.揆諸首揭說明，解釋意思表示原屬事實審法院之職權，
        原確定判決不過就事實審法院所確定之事實為法律上之
        判斷，事實審法院解釋意思表示，縱有不當，亦不生適
        用法規顯有錯誤問題。又適用法規顯有錯誤，並不包括
        認定事實錯誤、取捨證據失當及判決不備理由之情形在
        內。本件既為原確定判決就所確定之事實而為法律上之
        判斷，事實審法院解釋意思表示，縱有不當，亦不生適
        用法規顯有錯誤問題。而再審原告主張之上開再審理由
        ，均屬事實審法院取捨證據、認定事實之職權行使範圍
        ，揆諸前開說明，顯非屬適用法規有錯誤之範疇。且原
        確定判決之認定亦無判決理由與主文矛盾之處。是再審
        原告執此為再審事由，自屬無據。
    (三)再查，分割共有物而以原物分配於各共有人者，係以各共
      有人存於共有物之應有部分相互移轉，使共有人就各該分
      配所得之部分，取得單獨之所有權。故以原物為分配時，
      因共有人中，有不能按其應有部分而受分配，經法院依民
      法第八百二十四條第二項之規定命以金錢補償者，其補償
      金額之多寡，即應斟酌該共有物之一般市價決定之，否則
      對於受補償之共有人，不免有所出入，殊非持平之道。」
      （最高法院69年度台上字第3082號裁判要旨參照）。又法
      院以原物為分配時，如共有人中有不能按其應有部分受分
      配者，得以金錢補償之。固為民法第八百二十四條第三項
      所明定。惟所謂金錢補償，係指依原物市場交易之價格予
      以補償而言。」（最高法院73年度台上字第1014號裁判要
      旨參照）。足見分割共有物之金錢補償，應以一般市價或
      原物市場交易價格為標準。本件前訴訟程序審理時，高源
      不動產估價師事務所不動產報告書：「伍、勘估總結：…
      本次勘估標的正常價格如次：（一）土地A：NT$1,560萬
      1,196元（NT$每坪39萬9,800元）（二）土地B：NT$1,412
      萬4,905元（NT$每坪38萬5,900元）。因此A土地應補償B
      土地總值NT$147萬6,291元。」等情（見外放之該報告第
      21頁）。則依該報告書所示，附圖所示A地較B地每坪價差
      1萬3,900元，A地應補償B地147萬6,291元，原確定判決A
      地應補償B地36萬2,816元（如前訴訟程序一審判決附表一
      所示），對金錢補償部分已有低估。是再審原告主張此項
      補償仍應在土地係兩造應有部分各二分之一之前提下為公
      平之補償云云，容有誤會。
    (四)又系爭合約書固載：「…若有上開土地無論何方欲出讓時
      ，兄弟均有優先承買權並約定依照政府公告價額為買賣價
      額…。」（見本院上字卷第12頁之合約書），應係指兄弟
      間出賣土地應有部分之約定。本件為分割共有物之金額補
      償，自無上開約定之適用。
    (五)至再審原告丁○○等9人另主張陳家牆壁提供許家使用，
      未收取任何費用（30萬元以上），及委託賴錦壽律師辦理
      前述合約書4筆土地過戶手續費用，均由陳孫濱支出，應
      請許家補償云云。惟查，再審原告就此部分均未提出任何
      費用單據以供前訴訟程序歷審法院斟酌，自難據為有利於
      再審原告之認定。且上開費用均與分割共有物之補償金額
      之計算無涉。再審被告如有不當得利或其他受益，此乃其
      他法律關係，再審原告丁○○等9人得另訴為請求，非本
      件分割共有物訴訟所得斟酌之範圍，附此敘明。
    (六)綜上所述，再審原告依民事訴訟法第496條第1項第1款、
      第2款之規定，提起本件再審之訴，為無理由；又第二審
      法院就該事件已為本案判決者，對於第一審法院之判決不
      得提起再審之訴，同法第496條第3項定有明文，併此敘明
      。
五、據上論結，本件再審之訴為無理由，依民事訴訟法第504條
    第1項、第463條、第385條第1項前段、第78條，判決如主文
    。
中    華    民    國    97    年    11    月    11    日
                  民事第七庭
                      審判長法  官  鄭三源
                            法  官  呂太郎
                            法  官  王聖惠
正本係照原本作成。
不得上訴。
中    華    民    國    97    年    11    月    11    日
                            書記官  陳樂觀


司法院資訊處製作；財團法人民間司法改革基金會備份。
